【裁判字號】    98,消債更,137
【裁判日期】    980630
【裁判案由】    更生事件
【裁判全文】
臺灣板橋地方法院民事裁定           98年度消債更字第137號
聲  請  人  甲○○
代  理  人  顏瑞成律師
上列當事人因消費者債務清理事件聲請更生及保全處分，本院裁
定如下：
    主  文
更生及保全處分之聲請均駁回。
聲請費用新臺幣壹仟元由聲請人負擔。
    理  由
一、本件聲請意旨略以：聲請人因有不能清償債務之情事，目前
    債務總金額為新臺幣（下同）683,754元，前於民國95年8月
    間依中華民國銀行公會會員辦理無擔保債務協商機制，與最
    大債權金融機構台新商業銀行股份有限公司達成協商，雙方
    約定聲請人自95年8月起分80期，利率6.88%，每月10日以17
    , 491 元依各債權銀行債權金額比例清償各項債務，直至全
    部清償為止，惟聲請人因有下列不可歸責之原因，致無法履
    行清償義務：
  1.聲請人每月收入扣除每月協商條件應清償之金額，無法維持
    基本上生活。
  2.聲請人之子女增加，導致基本生活開支增加。
  3.聲請人之夫的兼職工作收入不穩定，薪水微薄，無法如期清
    償協商債務。綜上原因，爰聲請裁定准予更生云云。
二、按債務人對於金融機構因消費借貸、自用住宅借款、信用卡
    或現金卡契約而負債務，在聲請更生或清算前，應提出債權
    人清冊，以書面向最大債權金融機構請求協商債務清償方案
    並表明共同協商之意旨，消費者債務清理條例第151條第1項
    定有明文。而債務人與金融機構協商成立者，不得聲請更生
    或清算，但因不可歸責於己之事由，致履行顯有重大困難者
    ，不在此限；消費者債務清理條例施行前，債務人依金融主
    管機關協調成立之中華民國銀行公會會員辦理消費金融案件
    無擔保債務協商機制與金融機構成立之協商，準用前項之規
    定，消費者債務清理條例第151條第5項、第6項亦分別定有
    明文。至於債務人聲請更生或清算不合程式或不備其他要件
    者，法院應以裁定駁回之，但其情形可以補正者，法院應定
    期間先命補正，復為同條例第8條所明定。
三、次按前開法律規定之「但因不可歸責於己之事由，致履行顯
    有重大困難者，不在此限」，其立法意旨係基於債務清償方
    案成立後，應由債務人誠實遵守信用履行協商還款條件，惟
    於例外情形下發生情事變更，在清償期間收入或收益不如預
    期，致該方案履行困難甚或履行不能，因不可歸責於己之事
    由，始能聲請更生或清算。此規範意旨在避免債務人任意毀
    諾已成立之協商，濫用更生或清算之裁判上債務清理程序。
    蓋以債務清償方案係經當事人行使程序選擇權所為之債務清
    理契約，債務人應受該成立之協議所拘束。債務人既已與金
    融機構協商成立，如認該協商方案履行有其他不適當情形，
    自仍應再循協商途徑謀求解決。又所謂不可歸責於己之事由
    ，係指出於非己身所能控制之自然力或其他人為事由，具有
    猝然性而不能預知，非人力所能參與或所能阻止，而陷於不
    能履行承諾償還自己之債務者而言，例如：
  1.債務人於履行清償期間遭逢重大意外災害，如車禍、火災、
    或罹患重大不治之惡疾而喪失工作能力。
  2.債務人負擔家計生活之職業工作，突然非自願性失業，而可
    預見的、持續性的無法就業謀生。
  3.因遭逢不可抗力之天然災害，如地震、颱風、水災而因其損
    害甚鉅致無力清償等情事。
四、本院查：
    聲請人於消費者債務清理條例施行前，曾依照中華民國銀行
    公會會員辦理消費金融案件無擔保債務協商機制，與最大債
    權金融機構台新商業銀行股份有限公司達成協商，雙方約定
    聲請人自95年8月起分80期，利率6.88%，每月10日以17,491
    元依各債權銀行債權金額比例清償各項債務，直至全部清償
    為止，然協商後一期未繳即毀諾，此有協議書及無擔保債務
    還款計劃影本各一份為證，且觀諸聲請人提出之財團法人金
    融聯合徵信中心債權人清冊中「是否曾參與銀行公會債務協
    商」欄註記「Y」一節亦明。準此，本件聲請人依上開協商
    機制與最大債權金融機構協商成立後，再向本院聲請更生，
    尚須符合「不可歸責於己之事由致履行顯有重大困難」之法
    定要件，方為適法。
 (一)就聲請人之工作能力而言：
  1.依消費者債務清理條例第3 條規定，債務人不能清償債務或
    有不能清償之虞者，得依本條例所定更生或清算程序，清理
    其債務。該條例所謂之「不能清償債務或有不能清償之虞者
    」，係指債務人欠缺清償能力，對於已屆清償期，且已受請
    求之債務之全部或主要部分，客觀上可預見其為一般且繼續
    的不能清償之財產狀態之謂。又清償能力係由財產、信用、
    勞力三者構成，雖無足夠財產，如有良好之信用、優良之技
    術或持續不斷之勞力，即屬有清償債務之可能（參照：陳計
    男著；消費者債務清理條例釋論，三民書局 97年9月初版一
    刷，第15頁）。
  2.聲請人因毀諾而提出本件更生聲請之理由，係聲請人主張協
    商時其任職於臺北縣板橋地政事務所，當時月薪約為20,709
    元，雖聲請人另於達美樂披薩股份有限公司兼職，但每月僅
    能增加3,000至5,000元不等之收入，又配偶林志忠每月收入
    為12,000元至18,000元間，是以聲請人全戶收入大致為37,1
    79元至41,637元間，扣除生活支出已無法維持最低基本生活
    後，餘額顯不足清償每月協商金額。然查聲請人目前仍任職
    於臺北縣板橋地政事務所，並於廖聯發綢布莊幫忙顧店，平
    均每月有5,000元至6,000元之收入，此有聲請人所附臺北縣
    板橋地政事務所在職證明書在卷可參（見本院卷第 115頁）
    ，是以聲請人現在每月平均收成立協商時之薪資所得並無明
    顯差異，而其每月收入及支出之情形，本為聲請人於協商成
    立當時可得預見，其盱衡自己之經濟狀況，仍願簽署協議書
    ，自應依協議條款履行，且聲請人並無於履行清償期間遭逢
    重大意外災害，或罹患重大不治之惡疾而喪失工作能力，亦
    無負擔家計生活之職業工作，突然非自願性失業，而可預見
    的、持續性的無法就業謀生等不可歸責於己之事由，故聲請
    人所述理由並非出於非己身所能控制之自然力或其他人為事
    由，具有猝然性而不能預知之情形，是以聲請人本件聲請更
    生，不具備不可歸責於己之事  由致履行顯有重大困難之法
    定要件。
  (二)就聲請人之日常支出及所餘之清償能力言：
  1.聲請人主張其誨諾之原因乃係因子女增加，導致基本生活開
    支增加，是以其履行顯有重大困難者之情形等語。然觀諸聲
    請人所附戶籍謄本即知，次女林昱慈已於95年4月2日出生，
    是以聲請人協商成立當時應已知悉之事實，聲請人對其經濟
    狀況、家庭收支情形應知之綦詳，理應於協商時評估可否履
    行協商條件之情事，聲請人當時盱衡其經濟狀況，猶簽署協
    商協議書，同意最大債權銀行台新商業銀行之無擔保債務還
    款計劃，縱因收入扣除支出後不敷償還，亦屬聲請人於協商
    時可得預見，自不得再以銀行不顧其之實際狀況，片面擬定
    還款，係不得已接受協商條件等語辯解。換言之，聲請人於
    協商時既已明知其收入數額，以及將來可能支出之用途，仍
    同意承諾原協商條件，當非無充分考量籌措資金來源之規劃
    ，自不得再以同一原因反覆爭執。且觀諸聲請人之工作能力
    並無有何因不可歸責之原因而有所減損，自不得已現在無收
    入或收入有限等單純數量上之比較方式，遽予主張係不可歸
    責；否則，任何人只要在協商成立之後，不碌力工作或減少
    工作數量，即可主張不可歸責而於協商成立之後聲請更生或
    清算，則協商之自治性解決債務清償之制度，將因此形同具
    文。
  2.依行政院主計處公佈之97年度臺灣省每人每月最低生活費用
    為9,829元，該最低生活費用即包括食、衣、住、行等費用
    在內，而抗告人既已負債大於資產，本應較一般人更節約支
    出撙節開銷，蓋消費者債務清理條例所定債務清理程序之立
    法精神，並非維持債務人過去慣常之寬裕生活，而係重新檢
    視消費行為樽節支出，故抗告人既已有不能清償之事由，生
    活消費程度自應受有限制，每月生活開支，自不能與一般人
    等量齊觀。例如：不得乘坐計程車，不得出入三星級以上之
    飯店、餐廳等，除有絕對必要性支出之外，自當縮衣節食，
    刻苦生活、優先誠實履行清償債務之責。然依據聲請人所提
    出之個人與家庭生活每月固定必要性支出統計表（見本院卷
    18頁、100頁至101頁）所示，其每月支出伙食費15,000元、
    保險費每3個月一期每期需支付6,000元，上開花費顯已逾越
    一般人每月個人經常性之必要支出，聲請人現在仍維持過去
    慣常之寬裕生活，而未重新檢視消費行為樽節支出，以誠實
    清償債務為先，自與前開立法本旨有違。
  3.按汽車除係確屬基本生活之需要外，即係屬奢侈之動產。本
    件聲請人並未釋明汽車係其基本生活之需要，聲請人已負債
    大於資產，本應盡力節省開支，豈仍有以汽車代步之奢侈生
    活需要，則其汽車貸款即非屬基本生活需要之支出。經本院
    向各無擔保債權銀行查詢聲請人信用卡之刷卡明細結果，其
    中日盛國際商業銀行陳報聲請人汽車貸款目前均正常繳款中
    (見本院卷第 188頁)，卻未正常繳納無擔保債權之協商款項
    ，令人懷疑為選擇性清償，是以聲請人既已負債大於資產，
    本應以履行自身所負擔之債務為先，而非於聲請人已負債之
    情況下，卻又將汽車貸款費用納入自己每月之必要支出或債
    務，此不僅與法律規定未合，且將加重聲請人之負擔，而有
    害於聲請人其他債權人債權之公平實現，故此部份支出核非
    屬必要費用，應予剔除。
五、綜上所述，本為聲請人於協商成立當時可得預見，其盱衡自
    己之經濟狀況，仍願簽署協議書，自應依協議條款履行；且
    聲請人所述聲請更生之理由並非出於非己身所能控制之自然
    力或其他人為事由，具有猝然性而不能預知之情形，是以聲
    請人本件聲請更生，不具備不可歸責於己之事由致履行顯有
    重大困難之法定要件，自應駁回其更生之聲請。又本件更生
    之聲請既經駁回，則聲請人所為保全處分之聲請即失所附麗
    ，應一併駁回，爰裁定如主文。
六、另目前銀行公會就曾經參加95年度債務協商毀諾之債務人，
    提供「個別協商一致性方案」使能再進行協商，聲請人倘有
    履債上之困難，尚非不得與台新商業銀行股份有限公司等債
    權人，再次進行解決債務之商談，以謀求適當之履行條件至
    於聲請人所預繳納之郵務送達費3,740元，則待本件更生聲
    請事件確定後，如仍尚有剩餘，再予檢還聲請人，併此敘明
    。
中    華    民    國    98    年    6     月    30    日
                  民事第一庭    法  官  黎文德
以上正本證明與原本無異
如不服本裁定應於送達後10日內向本院提出抗告狀，並應繳納抗
告費新台幣1,000元整。
中    華    民    國    98    年    6     月    30    日
                                書記官  趙彬


司法院資訊處製作；財團法人民間司法改革基金會備份。
